最高法院刑事判決　　　　　　九十六年度台上字第五四九一號
上　訴　人　台灣高等法院花蓮分院檢察署檢察官
被　　　告　甲○○
上列上訴人因被告瀆職案件，不服台灣高等法院花蓮分院中華民
國九十四年三月十一日第二審更審判決（九十三年度上更(一)字第
一一三號，起訴案號：台灣台東地方法院檢察署八十九年度偵字
第二五六號），提起上訴，本院判決如下：
    主  文
原判決撤銷，發回台灣高等法院花蓮分院。
    理  由
本件原判決維持第一審諭知被告甲○○無罪之判決，駁回檢察官
在第二審之上訴，固非無見。
惟查：(一)刑事訴訟法制於事實審法院係採直接審理主義為原則
，採為判決基礎之證據資料，必須經過調查程序，顯出於審判庭
者，始與直接審理主義相符，否則其所踐行之訴訟程序，即難謂
無違背法令。刑事訴訟法第一百六十五條第一項明定：卷宗內之
筆錄及其他文書可為證據者，應向當事人、代理人、辯護人或輔
佐人宣讀或告以要旨，此項規定依該法第三百六十四條規定，於
第二審之審判，亦在準用之列。又判決書內所記載之證據，為卷
內資料所無，則其判決之根據，實際上並不存在，自屬採證違背
證據法則。原判決於理由內說明：告訴人李德賢陳稱：「地籍調
查補正表」上記載民國八十七年十一月十五日之「李德賢」印文
，係李隆芳說郵局電話通知伊有掛號信要領，伊就將印章交給李
隆芳，李隆芳卻擅自蓋於該「地籍調查補正表」上云云。惟查告
訴人於其自訴李隆芳偽造文書案件 (第一審案號：八十八年度自
字第九號，上訴審案號：原審八十九年度上訴字第二一號，更(一)
審案號：原審九十一年度上更(一)字第一０一號，更(二)審案號：原
審九十三年度上更(二)字第八七號），第一審八十八年六月一日訊
問時明確陳稱：「他（指該案被告李隆芳）說要代領我的東西，
在家裡我拿給他的」（見該案第一審卷第十九頁最後一行及第一
０七頁）；於八十八年九月二十一日第一審訊問時改稱：「八十
七年十一月六日被告（指李隆芳）到我辦公室，拿比較小之印章
，蓋在『地籍調查補正表』上，未經我同意，直到十一月十九日
才還我，他是以領掛號信藉口向我拿印章」（見該案第一審卷第
一六七頁正面）；於八十九年五月二十二日該案原審上訴審訊問
時再稱：伊是在辦公室將印章拿給李隆芳的（見該案原審上訴卷
(二)第三０頁最後一行）；於該案原審更(一)審審理期間則又改稱：
伊是於家裡將印章交給李隆芳的（見該案原審更(一)卷第一四六頁
），其所指訴李隆芳向伊騙取印章之地點，竟一再反覆，其指訴
情節是否屬實，已經值得懷疑。且該案上訴審於八十九年五月二
十二日傳訊證人林月寶到庭證稱：是李德賢在綠島監獄內的走廊
叫李隆芳自行到李德賢的辦公室抽屜內拿印章（見該案原審更(二)
卷(二)第二九頁反面至三０頁正面）；李德賢當場亦明確稱：伊是
在辦公室拿給李隆芳的（見該案原審更(二)卷(二)第三０頁最後一行
）；李隆芳在場亦對林月寶之證詞表示並無意見。而該次調查證
據期日係針對「李隆芳究係於何時在何地取得李德賢印章」之事
實進行調查，到庭者包括李德賢、李隆芳及證人即本案被告（甲
○○）、李正吉、林月寶等人在內，有兩造於該次調查證據期日
先行之書狀及該案原審上訴審八十九年五月二十二日訊問筆錄之
記載可資參照。其中李隆芳、李德賢及證人林月寶三人於該次訊
問中就「自訴人是在綠島監獄內叫被告自行取用印章」之基本事
實完全相符，足見自訴人就其在何處交付印章予被告之不同陳述
中，應以李德賢於原審上訴審所為前揭與被告及證人林月寶相符
之陳述較為可信。告訴人於該案原審更(一)審審理時改稱：「這一
次（指告訴人於八十九年五月二十二日於原審上訴審調查時所為
之前開陳述）指的是平常被告要幫我領福利社的福利品，跟我所
說在家裡騙取印章要領掛號信是不同一回事。」（見該案原審更
(一)卷九十三年四月十六日審判筆錄第六頁），核與前述該案原審
上訴審前開筆錄之記載顯然不同，且更與其之前於八十八年九月
二十一日第一審訊問時所明確陳稱：「（你所自訴之特定犯罪事
實如何）八十七年十一月六日被告（李隆芳）到我辦公室，拿比
較小之印章，蓋在『地籍調查補正表』上，未經我同意，直到十
一月十九日才還我，他是以領掛號信藉口向我拿印章」等情（見
該案第一審卷第一六七頁正面）不符。其此部分陳述顯係為其前
後矛盾陳述彌縫之舉，毫無足採。堪見李隆芳於另案所辯：伊從
未在李德賢家中向自訴人拿過印章，是第二次（即八十七年十二
月十五日下午）李德賢說要到綠島監獄開會，所以伊與李德賢各
自從現場騎機車前往自訴人在綠島監獄之辦公室拿自訴人的印章
後，再由伊送到本案被告的辦公室，由被告用該顆印章在「地籍
調查補正表」上蓋章一節（見該案原審更(一)卷第一四七頁），確
非虛構，被告所辯前述「地籍調查補正表」上李德賢之印章是李
隆芳事後拿來伊辦公室給伊蓋的一節，顯然可信等語。然稽之卷
證資料，不獨本件卷內無各該筆錄影本可考，原審於審判期日復
未就各該筆錄宣讀或告以要旨，予當事人、辯護人辯論其證據證
明力之機會（見原審九十四年二月二十五日審判筆錄），即逕採
為判決之基礎，不但與直接審理法則有違，且有應於審判期日調
查之證據未予調查之違法。又各該筆錄具體內容及證明力究竟為
何？尚屬不明，原判決以卷內所無之證據，資為無罪判決之理由
，所為採證亦非適法。(二)審理事實之法院，對於案內與待證事
項有關之一切證據，除認為不必要者外，均應詳為調查，然後基
於調查所得之心證以為判斷之基礎。本院前次發回意旨（九十三
年度台上字第六三五二號）業已指明：究竟被告於辦理本件土地
重測時，李德賢有無到場？如未到場，有無其出具之委託書？倘
被告明知李德賢並未到場，復未出具委託書，仍憑李隆芳持來李
德賢之印章蓋用於上開調查補正表，並在其上記載經土地所有權
人到場指界或同意補正結果，此有無圖利他人之故意？即有待逐
予查明等語。原審仍未深入查究、釐清，即遽為被告有利之認定
，自嫌調查職責未盡。以上或為上訴意旨所指摘，或為本院得依
職權調查之事項，應認原判決仍有撤銷發回更審之原因。
據上論結，應依刑事訴訟法第三百九十七條、第四百零一條，判
決如主文。
中　　華　　民　　國　九十六　年　　十　　月　 十七　 日
                      最高法院刑事第六庭
                          審判長法官  呂　潮　澤
                                法官  吳　昆　仁
                                法官  孫　增　同
                                法官  吳　　　燦
                                法官  李　英　勇
      本件正本證明與原本無異
                                      書  記  官
中　　華　　民　　國　九十六　年　　十　　月　二十三　日
                                                       v
